【裁判字號】    95,交訴,177
【裁判日期】    951229
【裁判案由】    過失致死
【裁判全文】
臺灣臺中地方法院刑事判決             95年度交訴字第177號
公  訴  人  臺灣臺中地方法院檢察署檢察官
被      告  丙○○
            甲○○
上  一  人
選任辯護人  黃錦郎律師
上列被告等因過失致死案件，經檢察官提起公訴（95年度偵字第
12854 號）及移送併案審理（95年度偵字第23155 、26136 號）
，本院判決如下：
    主    文
丙○○因過失致人於死，處有期徒刑伍月，如易科罰金，以銀元
佰元即新臺幣玖佰元折算壹日。緩刑貳年。
甲○○無罪。
    犯罪事實
一、丙○○於民國95年1 月18日下午，駕駛車牌號碼PK-1616 號
    自小客車，沿臺中縣大雅鄉○○路由東往西方向行駛，於同
    日下午6 時30分許，途經中和路與永和路無號誌交岔路口，
    欲右轉永和路往北行駛時，本應注意行經無號誌之交岔路口
    ，支線道轉彎車應暫停讓幹線道直行車先行，而依當時天候
    晴、夜間有照明、路面乾燥、無缺陷、無障礙物、視距良好
    等情形，並無不能注意之情事，竟疏未注意，貿然以時速約
    40公里右轉永和路，適有蔡松豪騎乘車牌號碼JCG-030 號重
    型機車，沿臺中縣大雅鄉○○路由南往北方向直行至該路口
    ，亦疏未注意車前狀況，致機車車頭直接碰撞丙○○所駕駛
    之汽車左後保險桿處，造成蔡松豪在撞擊汽車後擋風玻璃後
    ，彈落於永和路對向車道上，斯時對向車道適有甲○○駕駛
    車牌號碼312-RH號自用大貨車，沿永和路由北往南方向行駛
    至該處，突見蔡松豪之身體彈落，甲○○雖趕緊煞車，惟因
    事發突然，仍然閃避不及（甲○○並無過失，詳見後述），
    其所駕駛之上開自用大貨車乃撞擊到蔡松豪，該車左前輪及
    左後輪並碾過蔡松豪頭部，致蔡松豪受有頭骨碎裂之傷害，
    而當場死亡。嗣丙○○主動打電話報警，並在警員據報前來
    現場處理時，向到場警員坦承肇事，並自願接受裁判。
二、案經臺灣臺中地方法院檢察署檢察官據報相驗自動檢舉及蔡
    松豪之母乙○○、蔡松豪之姊戊○○訴請臺灣臺中地方法院
    檢察署檢察官偵查起訴。
     理    由
壹、有罪部分：
一、上揭犯罪事實，業據被告丙○○於警詢、偵查中及本院審理
    時均坦承不諱，並有道路交通事故現場圖、道路交通事故調
    查報告表（一）（二）、現場照片38幀在卷可稽。而被害人
    蔡松豪因本件車禍之撞擊而彈落於永和路對向車道上，致遭
    甲○○所駕駛自用大貨車輾壓，受有頭骨碎裂之傷害，而當
    場死亡，亦經檢察官督同檢驗員相驗屬實，製有相驗筆錄、
    相驗屍體證明書、驗斷書在卷可憑。按車輛行至無號誌之交
    岔路口，支線道車應暫停讓幹線道車先行，道路交通安全規
    則第102 條第1 項第2 款定有明文。被告丙○○既領有駕駛
    執照，對上開規定，自應知之甚詳，並為被告丙○○應行注
    意之事項，而本件車禍發生當時，現場係天候晴、夜間有照
    明、路面乾燥、無缺陷、無障礙物、視距良好等情，為前開
    道路交通事故調查表（一）所明載，被告丙○○並無不能注
    意之情事，詎其竟疏未注意，行至無號誌之交岔路口，支線
    道車未暫停讓幹線道車先行，其駕車行為違反上開行車規定
    ，自有過失，甚為明確。而本件經送臺灣省臺中縣區車輛行
    車事故鑑定委員會及臺灣省車輛行車事故覆議鑑定委員會鑑
    定結果，均認「丙○○駕車行經無號誌交叉路口，右轉未讓
    幹線道直行車先行，為肇事主因。」此有上開車輛行車事故
    鑑定委員會95年5 月24日中縣鑑字第0955501640號函所附之
    鑑定意見書及上開覆議鑑定委員會95年11月16日府覆議字第
    00950010 960號函及所附之覆議竟見書在卷可參，均同此認
    定，益徵本件車禍之發生，被告丙○○確有上揭過失。又被
    害人蔡松豪因此車禍受有頭骨碎裂之傷害，導致當場死亡，
    已見前述，被告丙○○之過失駕駛行為與被害人蔡松豪之死
    亡結果間，顯然具有相當因果關係，要可認定。雖被害人蔡
    松豪於本件車禍騎乘重型機車，亦有疏未注意車前狀況之情
    形，惟此僅屬被害人蔡松豪對車禍之發生與有過失，仍難免
    除被告丙○○於本件肇事之過失責任。綜上，本件事證已臻
    明確，被告丙○○之犯行堪以認定。
二、被告丙○○行為後，刑法及刑法施行法業於94年2 月2 日經
    總統以華總一義字第09400014901 號令修正公布，並於95年
    7 月1 日施行。按行為後法律有變更者，適用行為時之法律
    ，但行為後之法律有利於行為人者，適用最有利於行為人之
    法律，現行刑法第2 條第1 項定有明文。此條規定乃與刑法
    第1 條罪刑法定主義契合，而貫徹法律禁止溯及既往原則，
    係規範行為後法律變更所生新舊法律比較適用之準據法，是
    刑法第2 條本身雖經修正，但刑法第2 條既屬適用法律之準
    據法，本身尚無比較新舊法之問題，應一律適用裁判時之現
    行刑法第2 條規定以決定適用之刑罰法律，先予辨明。又以
    本次刑法修正之比較新舊法，應就罪刑有關之共犯、未遂犯
    、想像競合犯、牽連犯、連續犯、結合犯，以及累犯加重、
    自首減輕暨其他法定加減原因（如身分加減）與加減例等一
    切情形，本於統一性及整體性原則，綜其全部罪刑之結果而
    為比較，亦有最高法院95年度第8 次刑庭會議決議可資參照
    。是按：
（一）修正後刑法第33條第5 款規定「罰金：新臺幣一千元以上
      ，以百元計算之。」，與修正前刑法第33條第5款 規定「
      罰金：一元以上。」不同。比較新舊法結果，以舊法較有
      利於行為人，故依刑法第2 條第1 項前段規定，本案關於
      刑法第276 條第1 過失致死罪之法定刑罰金部分，自應適
      用行為時之法律即修正前刑法第33條第5 款規定決定其罰
      金部分之法定刑。
（二）修正增訂之刑法施行法第1 條之1 規定「中華民國九十四
      年一月七日刑法修正施行後（按指九十五年七月一日），
      刑法分則編所定罰金之貨幣單位為新台幣。九十四年一月
      七日刑法修正時，刑法分則編未修正之條文定有罰金刑者
      ，自九十四年一月七日刑法修正施行後，就其所定數額提
      高為三十倍。但七十二年六月二十六日到九十四年一月七
      日新增或修正之條文，就其所定數額提高為三倍。」本件
      被告丙○○所犯刑法第276 條第1 項過失致死罪之法定刑
      有罰金刑（銀元2千元以下），且為刑法分則編未修正之
      條文而定有罰金刑者；於刑法施行法第1 條之1 修正增訂
      前，其貨幣單位為銀元，罰金刑之提高標準應適用罰金罰
      鍰提高標準條例第一條之規定「依法律應處罰金、罰鍰者
      ，就其原定數額得提高為二倍至十倍。」，而再依現行法
      規所定貨幣單位折算新臺幣條例第二條規定「現行法規所
      定金額之貨幣單位為圓、銀元或元者，以新臺幣元之三倍
      折算之。」如換算為新台幣，則刑法第276 條第1 項法定
      刑罰金刑部分，應為罰金新台幣6 萬元以下（2 千元乘10
      乘3） 。如適用刑法施行法第1 條之1 規定提高30倍，亦
      為新台幣6 萬元以下（2 千元乘30）。比較新舊法適用之
      結果，其關於法定刑為罰金部分之提高標準，新舊法均無
      不利之情形，故依刑法第2 條第1 項前段規定，本案關於
      刑法第276 條第1 項之法定刑罰金提高標準部分，自應適
      用行為時之法律即罰金罰鍰提高標準條例第1 條及現行法
      規所定貨幣單位折算新臺幣條例第2 條。
（三）修正後刑法第41條第1 項規定「犯最重本刑為五年以下有
      期徒刑以下之刑之罪，而受六個月以下有期徒刑或拘役之
      宣告者，得以新臺幣一千元、二千元或三千元折算一日，
      易科罰金。但確因不執行所宣告之刑，難收矯正之效，或
      難以維持法秩序者，不在此限。」，與修正前刑法第41條
      第1 項規定「犯最重本刑為五年以下有期徒刑以下之刑之
      罪，而受六個月以下有期徒刑或拘役之宣告，因身體、教
      育、職業、家庭之關係或其他正當事由，執行顯有困難者
      ，得以（銀元）一元以上三元以下折算一日，易科罰金。
      但確因不執行所宣告之刑，難收矯正之效，或難以維持法
      秩序者，不在此限。」及適用修正前罰金罰鍰提高標準條
      例第2 條規定「依刑法第四十一條易科罰金或第四十二條
      第二項易服勞役者，均就其原定數額提高為一百倍折算一
      日；法律所定罰金數額未依本條例提高倍數，或其處罰法
      條無罰金刑之規定者，亦同。」不同。比較新舊法結果，
      以舊法較有利於行為人，故依刑法第2 條第1 項前段規定
      ，本件易科罰金部分，自應適用行為時之法律即修正前刑
      法第41條第1 項及罰金罰鍰提高標準條例第2 條之規定，
      諭知如易科罰金，以銀元3 百元即新台幣9 百元折算1日
      。
（四）修正前之刑法規定自首「必」減輕其刑，修正後改為自首
      「得」減輕其刑，此項變動影響行為人之刑罰法律效果，
      係屬刑法第2條第1項之「法律變更」，應屬無疑。被告
      自首之時間係於新修正刑法生效施行前之95年1 月18日，
      依新法第2 條第1 項之規定，為新舊法之比較適用結果，
      因修正前之刑法規定「必減」其刑，較有利於行為人，從
      而，自應適用修正前刑法第62條前段之規定，減輕其刑。
（五）經綜合與本案科刑有關之罰金刑之法定範圍、罰金提高標
      準、易刑處分，自首等一切情形，比較新舊法結果，新法
      並無較有利於被告之情形，依刑法第2 條第1 項前段之規
      定，本案仍應適用行為時法，並配合罰金罰鍰提高標準條
      例第1 條前段及現行法規所定貨幣單位折算新臺幣條例第
      2 條規定，予以論處。
三、核被告丙○○所為，係犯刑法第276 條第1 項之過失致人於
    死罪。被告丙○○於案發後，在有偵查權限之人知悉犯罪人
    之前，主動報警處理，並向到場處理事故之警員陳明自己係
    肇事者，有證人甲○○之證詞及臺中縣警察局豐原分局處理
    相驗案件初步調查報告暨報驗書附卷可佐，足認被告丙○○
    係對於未發覺之罪自首而接受裁判，爰依刑法第62條前段之
    規定，減輕其刑。爰審酌被告丙○○前未曾有任何前案紀錄
    ，素行良好，有臺灣高等法院被告前案紀錄表一份在卷可考
    、對本件車禍之過失程度、被害人本身疏未注意車前狀況，
    亦與有過失、所生之危害程度、肇事後坦承犯行，犯後態度
    尚稱良好等一切情狀，量處如主文所示之刑，並諭知易科罰
    金之折算標準。末查，被告丙○○前未曾故意犯罪受有期徒
    刑以上刑之宣告，有臺灣高等法院被告前案紀錄表附卷可按
    ，其因一時失慮觸犯刑責，事後坦承犯行表示悔意，並與被
    害人家屬達成和解，有和解書一份在卷足參，足認被告丙○
    ○經此偵審教訓及刑之宣告，當知所警惕而無再犯之虞，本
    院綜合各情，認對其所宣告之刑以暫不執行為適當，故逕依
    修正後之刑法第74條第1 項第1 款之規定，併予宣告緩刑二
    年，以啟自新。
貳、無罪部分：
一、公訴意旨略以：被告甲○○為自營預伴混泥土車司機，為從
    事駕駛業務之人。其於95年1 月18日下午6 時30分許，駕駛
    車牌號碼312-RH號自用大貨車，行經臺中縣大雅鄉○○路與
    永和路無號誌交岔路口附近之永和路對向車道時，適遇被害
    人蔡松豪騎乘車牌號碼JCG-030 號重型機車與被告丙○○車
    牌號碼PK-1616 號之自小客車發生撞擊，而彈落於永和路對
    向車道上，詎被告甲○○疏未注意車前狀況、減速慢行，而
    煞車不及，致其自用大貨車之左前輪及左後輪碾過被害人蔡
    松豪頭部，造成被害人蔡松豪受有頭骨碎裂之傷害，而當場
    死亡，因認被告甲○○此部分涉有刑法第276 條第2 項業務
    過失致人於死罪嫌云云（移送併辦之95年度偵字第23155 、
    26136 號部分，與此部分起訴之事實為同一案件，本院自得
    併予審理，附此敘明）。
二、按犯罪事實應依證據認定之，無證據不得認定犯罪事實；又
    不能證明被告犯罪者，應諭知無罪之判決，刑事訴訟法第
    154 條第2 項、第301 條第1 項分別定有明文。次按認定不
    利於被告之事實，須依積極證據，苟積極證據不足為不利於
    被告事實之認定時，即應為有利於被告之認定，更不必有何
    有利之證據；又事實之認定，應憑證據，如未能發現相當證
    據，或證據不足以證明，自不能以推測或擬制之方法，以為
    裁判之基礎，最高法院分別著有30年上字第816 號、40年臺
    上字第86號判例可資參照。且認定犯罪事實所憑之證據，雖
    不以直接證據為限，間接證據亦包括在內，然而無論直接證
    據或間接證據，其為訴訟上之證明，須於通常一般之人均不
    致有所懷疑，而得確信其為真實之程度者，始得據為有罪之
    認定，倘其證明尚未達到此一程度，而有合理之懷疑存在而
    無從使事實審法院得有罪之確信時，即應由法院為諭知被告
    無罪之判決（最高法院76年臺上字第4986號判例參照）。再
    按刑法上之過失，係指行為人按其情節應注意，並能注意而
    不注意，或行為人對於構成要件事實，雖預見其發生而確信
    其不發生者而言，刑法第14條定有明文，是刑法上過失行為
    之成立，應以行為人對該過失行為所生之構成要件結果、因
    果歷程有客觀之預見可能性及主觀預見可能性，且行為人基
    於此預見之可能性，而有違反客觀上之注意義務而致構成要
    件事實發生者，始足當之。
三、本件公訴人認被告甲○○涉有前開犯行，無非係以警製道路
    交通事故現場圖、調查報告表（一）（二）、現場相片、臺
    灣省臺中縣區車輛行車事故鑑定委員會之鑑定意見書及被害
    人蔡松豪遭被告甲○○所駕駛之自用大貨車碾過而頭骨碎裂
    當場死亡等情，資為主要論據。訊據被告甲○○固承認其所
    駕駛之自用大貨車碾過有碾壓被害人蔡松豪，致被害人蔡松
    豪當場死亡之事實，惟堅詞否認有何業務過失致人於死犯行
    ，辯稱：伊當時行經肇事路段，時速約30至40公里，眼睛餘
    光感覺有黑影朝混凝土車左前方飛來，伊即踩煞車停靠，當
    時伊係在自己車道內正常行駛，突遇被害人飛過來，根本閃
    避不及，應無過失等語。
四、經查：
（一）依卷內所附道路交通事故現場圖及現場照片可知，肇事之
      臺中縣永和路段係屬劃有雙黃線之路段，被告甲○○當時
      係駕車遵行車道內行駛，而被害人蔡松豪係與前揭被告丙
      ○○所駕車輛撞擊後，突然彈落於被告甲○○所行駛之車
      道內，已見前述，準此，在該雙黃線之肇事路段上，衡情
      應無會車之可能，一般人若在該路段正常行駛，亦不會有
      他車會突然侵入該車道，須小心警覺及減速慢行之期待可
      能，故被告甲○○斯時對於被害人蔡松豪突然侵入其行駛
      之車道，是否有預見及避免可能，即非無疑。
（二）再參酌現場照片（見相驗卷第30頁）顯示被告甲○○所駕
      駛之自用大貨車車前保險桿處，有擦撞痕跡，觀之該擦撞
      痕跡與地面之高度，乃高於人體平躺於地面之高度無疑，
      足認被告甲○○前揭自用大貨車撞擊被害人蔡松豪時，被
      害人蔡松豪之身體應尚未完全彈落平躺在地面上，依此，
      足見被告甲○○所駕上開車輛，乃係在被害人蔡松豪彈落
      之瞬間，同時抵達該肇事撞擊地點，而非被害人蔡松豪之
      身體已躺臥在該肇事地點，被告甲○○猶因疏未注意致煞
      車不及，碾過被害人蔡松豪之身體。復參諸道路交通事故
      現場圖所示，肇事之自用大貨車右後輪煞車痕僅3 公尺，
      益徵被告甲○○所駕車輛與被害人蔡松豪之身體撞擊前，
      兩者距離應非遠，而車輛在前進中，因有相當之動力速度
      ，及人之視覺與行動間存有相當之反應落差時間，縱發現
      緊急狀況後猛然煞車，非有相當之距離，亦難以將車輛完
      全煞停，則在此種近距離、猝不及防之突發狀況下，縱使
      被告甲○○謹慎注意車前狀況及減速慢行，實亦難以避免
      撞擊之可能。據上，實難苛責被告甲○○有何疏未注意車
      前狀況及減速慢行之過失。
（三）至臺灣省臺中縣區車輛行車事故鑑定委員會之鑑定意見書
      雖認「被告甲○○行經無號誌交岔路口，未注意車前狀況
      減速慢行，為肇事次因」，惟上開鑑定意見書疏未審酌被
      告甲○○所駕車輛與被害人蔡松豪之距離及避免撞擊之可
      能性，此部分鑑定意見為本院所不採。且本件車禍嗣經本
      院送請臺灣省車輛行車事故覆議鑑定委員會覆議結果，認
      為「甲○○於夜間駕車，經肇事地劃有分向限制（雙黃）
      線路段，在遵行車道內行駛，突遇蔡車因先肇事而倒往其
      行駛之車道，難以防範，認甲○○無肇事因素」，有該覆
      議鑑定委員會95年11月16日府覆議字第00950010 960號函
      及所附之覆議竟見書附卷可參，亦同本院上開認定，益證
      被告甲○○就本件車禍之發生應無何注意義務之違反可言
      。
五、綜上所述，依卷內資料尚乏積極證據足資證明被告甲○○對
    被害人蔡松豪之死亡，有何注意義務之違反及避免可能性，
    且未達通常一般之人均不致於有所懷疑，而得確信其為真實
    之程度，揆諸前揭條文及判例意旨，尚難僅憑推測或擬制之
    方法，即遽為被告甲○○有罪之論斷。此外，本院復查無其
    他積極證據足資認定被告甲○○有何公訴人所指之業務過失
    致人於死之犯行，被告甲○○之犯行既屬不能證明，依首揭
    規定，就此部分應諭知被告甲○○無罪之判決。
據上論斷，應依刑事訴訟法第299 條第1 項前段、第301 條第1
項，刑法第2 條第1 項前段、第276 條第1 項、第62條前段（修
正前）、第41條第1 項前段（修正前）、第74條第1 項第1 款，
罰金罰鍰提高標準條例第1 條前段、修正前罰金罰鍰提高標準條
例第2 條，現行法規所定貨幣單位折算新台幣條例第2 條，判決
如主文。
本案經檢察官丁○○到庭執行職務。
中    華    民    國    95    年    12    月    29    日
                    刑事第十五庭審判長法  官  曾佩琦
                                      法  官  陳如玲
                                      法  官  蔡美華
以上正本證明與原本無異。
如不服本判決，應於判決送達後十日內向本院提出上訴狀 (應抄
附繕本)。
                                      書記官  劉家瑜
中    華    民    國    95    年    12    月    29    日
附錄本案所犯法條
刑法第276條第1項
因過失致人於死者，處2 年以下有期徒刑、拘役或2000元以下罰
金。


司法院資訊處製作；財團法人民間司法改革基金會備份。
